Inventaris van het archief van de Vereniging Handelsrecht, 1918-1978
Nationaal Archief, Den Haag
Vereniging Handelsrecht
1918-1978
I27208
1.50 meter; 61 inventarisnummers.
Normale geschreven, getypte en gedrukte documenten, geen bijzondere handschriften.
Nationaal Archief, Den Haag
Vereeniging “Handelsrecht”, 1912-
De vereniging adviseert de politiek bij handhaving en/of wijzigingen van rechtsregels op basis van het handelsrecht. Het archief heeft zowel betrekking op innovaties op het gebied van het handelsrecht als de facilitering van de werkzaamheden daarvan.
Archiefvorming
Geschiedenis van de archiefvormer
Handelsrecht was oorspronkelijk “privaatrecht voor kooplieden”, Daarvoor werd oorspronkelijk door keizer Napoleon een Code de commerce ingevoerd, dat in het toenmalige keizerrijk de oude gildenregels verving en dat na de onafhankelijkheid van Nederland werd gehandhaafd. In 1838 werd deze Code Napoléon vervangen door het Wetboek van Koophandel. Tachtig jaar later was de Eerste Wereldoorlog voorbij, en daarmee in het neutrale Nederland een crisis in het bankwezen, goederendistributie en een door de staat gedreven ondernemingskartel. Daarnaast werden regels van economisch verkeer mede bepaald door aan de praktijk ontleende uitspraken van de Hoge Raad over rechtmatigheid van handelen, die buiten het Wetboek van Koophandel vielen. Ondernemingsrecht had te maken met vraagstukken van internationaal privaatrecht en met regelgeving op het gebied van verzekeringen, arbeidsrecht, en de daaruit voortvloeiende concurrentiebedingen. Naast de traditionele universitaire instellingen waren er ook handelshogescholen in Tilburg en Rotterdam opgekomen, die het recht vanuit de economische praktijk wilden formuleren.
De Vereeniging “Handelsrecht” werd daarom in 1918 opgericht met het expliciete doel “het verkrijgen van eene handelswetgeving welke aan de tegenwoordige eischen der samenleving voldoet.”, een zinsnede die sedertdien ook bij gewijzigde statuten en in modernere spelling is gehandhaafd. De oprichting van de EU, internationale aanbestedingsregels, regels voor handels- en comptabiliteitsbevoegdheid, consumentenrecht en kartelbestrijding en het internationale debat over de ‘markt’ als zodanig zorgen ervoor dat rechtsbegrippen voortdurend ter discussie staan.
De vereniging werkt in de context van deze omgeving. Zij legt haar bevindingen vast middel van vergaderingen of enquêtes onder de leden, hetgeen niet alleen leidt tot interne verslagen, maar ook tot rapporten en praeadviezen aan de politiek. Ook heeft zij over bepaalde onderwerpen prijsvragen uitgeschreven. Verder bevordert zij studie op het gebied van het handelsrecht, het ondernemingsrecht en vraagstukken daarover, hetgeen leidt tot publicaties. Waren dit voor de oorlog waren dit nog genummerde reeksen brochures, in de jaren ’70 ontstond er een reeks Handelsrecht, die deel uitmaakte van Kluwers Rechtsbibliotheek, Daardoor kan zij ook commentaar leveren op leerboeken, zoals die in gebruik zijn in het universitair en het middelbaar en hoger beroepsonderwijs.
Geschiedenis van het archiefbeheer
De verwerving van het archief
Het archief is voor langere tijd in beheer, niet in eigendom verkregen.
Inhoud en structuur van het archief
2.19
Inhoud
Van het begin af (`1918) zijn bewaard gebleven: de notulen van de vergaderingen en de jaarverslagen bewaard gebleven. De overige stukken (van secretaris en penningmeester) dateren van na de Tweede Wereldoorlog, merendeels vanaf 1950.
Selectie en vernietiging
Er heeft na verwerving door het Algemeen Rijksarchief geen selectie plaats gevonden.
Ordening van het archief
Het archief is van meet af aan geordend door verschillende bestuursfunctionarissen, die met specifieke taken belast waren: secretaris, penningmeester, redacteur van uitgaven e.d. Naarmate er meer onderwerpen kwamen, ontstond er bij de registratuur een rubriekenstelsel in praktijkorde, die overeenkwam met het werk van de functionarissen. Daardoor kreeg het archief een vaste indeling. Vanaf 1971 was dit registratuurplan formeel vastgesteld.
Aanwijzingen voor de gebruiker
Openbaarheidsbeperkingen
Volledig openbaar.
Materiële beperkingen
Aanvraaginstructie
Openbare archiefstukken kunnen online worden aangevraagd en gereserveerd. U kunt dit ook via de terminals in de studiezaal van het Nationaal Archief doen. Om te kunnen reserveren dient u de volgende stappen te volgen:
U maakt een profiel aan op www.gahetna.nl, en logt vervolgens in
Via de archiefinventaris (alleen de beschrijvingen met rode nummers) selecteert u het gewenste archiefstuk door op de knop 'Reserveren' te klikken
In het volgende scherm geeft u aan op welke dag u het archiefstuk wilt inzien
Indien u zich bevindt in de studiezaal en een tafelnummer heeft ontvangen kunt u dit nummer vermelden. Als u geen tafelnummer heeft kunt u tafelnummer 777 laten staan
Vervolgens bevestigt u uw reservering door deze te versturen.
Verwant materiaal
Beschikbaarheid van kopieën
Beschrijving van de series en archiefbestanddelen
- Stukken, geordend in de jaren 1918-1970., I.
  - Stukken van algemene aard., A.
    - Notulen van vergaderingen van het algemeen bestuur., 1919-1971; 1-2
      - Losse stukken, 1919-1943, 1
      - Notulenboek, 1946-1971, 2
    - Vergaderstukken van het algemeen bestuur., 1966-1971; 3
    - Notulen van vergaderingen van het dagelijks bestuur., 1919-1956; 4-5
      - Losse stukken. 1919-1943, 4
      - Notulenboek. 1946-1956, 5
    - Notulen van ledenvergaderingen., 1919-1943; 6
    - Jaar- en meerjarenverslagen., 1946-1968; 7
      Zie ook lijst nr. 39.
    - Brochures, uitgegeven door de Vereeniging en genummerd 1-18., 1924-1934; 8
    - Correspondentie van de penningmeester., 1945-1955; 9-11
      - 1945-1947, 9
      - 1948-1949, 10
      - 1951-1955, 11
    - Correspondentie van het secretariaat, geordend in dossieromslagen., 1953-1965; 12-19
      Omdat het secretariaat vaak samenviel met het penningmeesterschap komen hierin ook financiële stukken voor.
      - 1953, 12
      - 1954, 13
      - 1955, 14
      - 1956, 15
      - 1957-1959, 16
      - 1960-1961, 17
      - 1962-1964, 18
      - 1965, 19
    - Chronologisch geordende correspondentie van het secretariaat onder de rubriek "wetgeving"., 1951-1954; 1958; 1960-1968; 20
    - Correspondentie "wetgeving"., 1968-1969; 21
    - Correspondentie "wetgeving"., 1969; 22
  - Stukken betreffende bijzondere onderwerpen., B.
    - Stukken betreffende statuten., 1918-1951; 23
    - Dossier "Vraagpunten nieuw Burgerlijk Wetboek"., 1953; 24
    - Statuten, verslagen en notulen., 1956-1959; 25
    - Stukken betreffende een prijsvraag over de gemeenschap van een algemeenheid in goederen, als omschreven in het derde boek van het Nieuw Burgerlijk Wetboek., 1957; 26
    - Dossier inzake de vraag in hoeverre antwoorden op een prijsvraag auteursrechten hebben., 1957; 27
    - Stukken betreffende een prijsvraag en een pre-advies over het eigendomsvoorbehoud over al dan niet gespecificeerde zaken en het door de E.E.G. opgestelde karelbepalingen., 1959; 28
    - Stukken betreffende de vergadering van 7 januari 1961., 29-30
      - Bandopnamen van de vergadering., 29
      - Overige stukken., 30
    - Correspondentie over pre-adviezen en "diversen"., 1966; 31
    - Stukken betreffende de algemene ledenvergadering van 21 november 1969., 32
    - Stukken betreffende de vaststelling van een prijsvraagonderwerp., 1967; 33
    - "Diverse stukken": officieuze nota's inzake in te dienen pre-adviezen., 1955, 1970; 34
    - Kasboek van de "Kleine kas"., 1950-1954; 35
    - Kaarten, houdende aan- en afmeldingen van een vergadering inzake pre-adviezen., 1960; 36
    - Kaartenbak van het ledenbestand., z.j; 37
    - Jaarverslagen., 1918-1950; 38
    - Correspondentie "Wetgeving Algemeen"., 1960-1968; 39
      Zie ook lijst nr. 7.
- Stukken, geordend volgens een in 1970 opgesteld registratuurplan., II.
  - Jaarbalansen., 1968-1974; 40
  - Stukken betreffende een statutenwijziging., 1976; 41
  - Stukken betreffende algemene ledenvergaderingen., 1971-1976; 42-44
    - 1971-1973, 42
    - 1974, 43
    - 1976, 44
  - Jaarverslagen van de secretaris en de penningmeester., 1965-1976; 45
  - Bestuurscorrespondentie onder de rubriek "Wetgeving", per omslag van aparte rubrieken voorzien., 1969-1972; 46-48
    - 1969-1971, 46
    - 1971, 47
    - 1972, 48
  - Dossier "Algemeen bestuur, dagelijks bestuur, ledenvergaderingen, lezingen"., 1969-1977; 49
  - Stukken betreffende uitnodigingen tot vergaderingen., 1969-1971; 50
  - Correspondentie van het dagelijks bestuur; stukken betreffende de bestuurssamenstelling., 1972-1977; 51
  - Rubriek "Secretariaat"., 1973-1977; 52
  - Correspondentie met de uitgevers Tjeenk Willink en Kluwer., 1974-1977; 53
  - Financiële jaarverslagen., 1969-1973; 54
  - Archiefstukken betreffende het penningmeesterschap., 1970-1977; 55
  - Ledenlijsten, met correspondentie., 1969-1975; 56
  - "Duplicaten", correspondentie van het secretariaat., 1977-1978; 57
  - Gedrukte uitgaven van pre-adviezen en overige door de Vereeniging uitgegeven publikaties., 1950-1976; 58
  - "Witte copieën" van correspondentie van het secretariaat., 1969-1973; 59
  - "Calques" voor te vervaardigen circulaires., 1969-1973; 60
  - Diversen., 1965-1971; 61